臺灣高等法院民事判決　　　　　　　　 99年度上易字第525號
上 訴 人　陳永祥
被上訴人　陳志祥
上列當事人間，請求損害賠償等事件，上訴人對於中華民國99年
5月11日臺灣板橋地方法院98 年度訴字第2396號第一審判決，提
起上訴，經本院於99年12月28日言詞辯論終結，判決如下：
    主      文
原判決關於駁回上訴人後開第二項之訴部分，及該部分假執行之
聲請、暨訴訟費用之裁判均廢棄。
前項廢棄部分，被上訴人應再給付上訴人新臺幣壹拾捌萬伍仟貳
佰捌拾柒元伍角，並自民國99 年4月21日起至清償日止，按週年
利率百分之五計算之利息。
其餘上訴駁回。
第一(除確定部分外)、二審訴訟費用，由被上訴人負擔百分之七
十三，其餘由上訴人負擔。
    事實及理由
一、上訴人起訴主張：被上訴人為上訴人胞兄，於民國(以下同)
    89 年3月12日家母陳許尾過世時，與陳明月、梁伬智英（即
    陳鳳英）均依法拋棄繼承，由上訴人獨自繼承家母之財產上
    一切權利義務；89 年5月10日、20日、及10月17日與其妻黃
    麗華共同盜領陳許尾於世華聯合商業銀行永和分行（以下稱
    世華永和分行）帳戶內之存款，依序為新臺幣（以下同） 2
    萬元、68萬4,000元、及4萬5,380元，合計74萬9,380元，侵
    害上訴人所繼承之財產權；為此，求為命被上訴人應給付上
    訴人74萬9,380元，並自99年4月21日起至清償日止，按週年
    利率5%計算之利息之判決（上訴人於原法院另訴請共同被告
    黃麗華給付之部分，業經判決確定，不予贅述。）對於原法
    院為其不利之判決聲明不服，提起上訴所為聲明：(一)原判決
    不利於上訴人之部分廢棄。(二)前項廢棄部分，被上訴人應再
    給付上訴人48萬6,150元，及自99年4月21日起至清償日止，
    按週年利率5%計算之利息。(三)第二審訴訟費用由被上訴人負
    擔。
二、被上訴人則以：上訴人獨自繼承家母財產上一切權利義務，
    被上訴人經其同意後指示配偶黃麗華提領家母在世華永和分
    行帳戶內之存款合計74萬9,380 元，以為辦理家母之喪葬費
    用，除支付禮儀公司32萬3,650 元外餘額為法會之支出，被
    上訴人並無其所謂侵權之行為，更無不當得利情事等語，資
    為抗辯；對於上訴人之上訴，所為答辯聲明：(一)上訴駁回。
    (二)第二審訴訟費用由上訴人負擔。
三、上訴人主張被上訴人為上訴人胞兄，於89 年3月12日家母陳
    許尾過世時，與陳明月、梁伬智英(即陳鳳英)均依法拋棄繼
    承，由上訴人獨自繼承家母之財產上一切權利義務；89 年5
    月10日、20日、及10月17日與其妻黃麗華領取陳許尾於世華
    永和分行帳戶內之存款，依序為2萬元、68萬4,000 元、及4
    萬5,380元，合計74萬9,380元，且因而為本院以偽造文書判
    處罪刑確定等事實，為被上訴人所不爭執，且有陳許尾死亡
    證明書、原法院89 年7月4日板院通民誼繼字第351號拋棄繼
    承准予備查函、陳許尾之世華永和分行存摺明細、存款取款
    憑條等在卷（原審訴字卷第40、42、44至46、101 頁）、及
    本院94年度上更(一)字第627 號之歷審刑事卷為憑；上訴人主
    張之上開事實，應堪信為真實。
四、上訴人主張被上訴人盜領先母存款侵害上訴人繼承之財產權
    ，非得以其支出之殯葬費抵銷，且支出先母之殯葬費應由兄
    弟姊妹平均分擔，況且其所提出殯葬費之明細亦有不實，原
    判決以其所提出之明細悉數扣抵，非無違誤等語；被上訴人
    則以上訴人之侵權行為請求權，已罹於時效而消滅，被上訴
    人所支出先母之殯葬費，自得以其依不當得利所請求之金額
    ，予以抵銷等語為抗辯；經查：
(一)按：「繼承，因被繼承人死亡而開始。」、「繼承人自繼承
    開始時，除本法另有規定外，承受被繼承人財產上之一切權
    利、義務。」、「繼承之拋棄，溯及於繼承開始時發生效力
    。」民法第1147條、第1148條第1 項前段、第1175條分別定
    有明文。本件上訴人主張被上訴人與二位姊姊對於先母之遺
    產，均已為拋棄繼承之意思表示，由上訴人一人繼承之事實
    ，為被上訴人所不爭執，且有原法院前揭備查函文在卷足稽
    ；查殯葬費係其先母死亡後所支出之費用，尚難認係其先母
    財產上之義務，參酌兩造之姊陳明月於被上訴人之偽造文書
    刑事案件，到庭供證：「(喪葬費用如何支付？)沒有協議，
    應該是我弟弟陳志祥用我媽媽留下的錢支付。」、「（有無
    協議喪葬費用應該全部由陳志祥支付？）沒有。」、「（是
    否清楚陳永祥有同意陳志祥使用妳母親存款支付喪葬費用？
    ）我沒有聽過陳永祥講過。」等證言(原法院91年度訴字181
    號刑事卷第43 頁)，兩造未經協議殯葬費之分擔，依前揭法
    條規定，上訴人自其先母死亡之時，繼承其先母財產上之一
    切權利、義務，雖不包括殯葬費；惟參照民法第1153條第 2
    項所為「繼承人相互間對於被繼承人之債務，除法律另有規
    定或另有約定外，按其應繼分比例負擔之。」規定之法理，
    由全體繼承人平均負擔；而全體繼承人除兩造外，尚有陳明
    月、及旅居日本之梁伬智英(即陳鳳英)（參見原法院之拋棄
    繼承准予備查函），每人應分擔之殯葬費為1/4 ，應先敘明
    。
(二)上訴人對於被上訴人支付予恆安禮儀有限公司（以下稱恆安
    公司）之殯葬費32萬3,650元之事實，並不爭執（原審卷第5
    9 頁背面），且有被上訴人提出恆安公司所出具之字據在卷
    （原審卷第66至69頁）為憑，此部分應堪信為真實；上訴人
    雖主張被上訴人支出上揭費用日期為89 年3月27日，係在被
    上訴人領取存款之前，並不影響被上訴人確有支付前揭費用
    之事實。
(三)被上訴人另提出祭祀法會支出明細(原審卷第70、71頁)，共
    支出226,500 元，為上訴人所否認；綜合證人許張金鳳於本
    院到場結證稱：「（對於被上訴人所製作的證物二祭祀及其
    他費用表，提示原審卷第70、71頁，妳認為金額是否合理？
    ）我只是誦經部分，其他部分我不清楚。一般誦經是三個人
    誦經二個小時四千元，如果六個人時間加倍是收一萬六千元
    。」、「（頭七有請妳去誦經？）有。」、「（當時是否請
    五個人，單價每人一千六百元，總共八千元？）我們每人誦
    經單價一千二百元，車馬費四百元，如果時間加倍一個人就
    變成二千四百元，看幾個人就是這樣算。」、「（兩造母親
    過世妳總共去做了幾個七？）有沒有所有七都作我忘記了，
    一般是頭七、三七、五七、滿七。」、「（兩造母親所有的
    七妳都有去誦經嗎？）我忘記了，我知道大七（頭七、三七
    、五七、滿七）我都有去，至於小七有沒有去我忘記了。」
    、「(頭七有沒有可能五個人誦經？)我忘記了，一般頭七都
    是晚上唸，有的怕吵到別人，晚上就沒有打鼓，一般誦經的
    話是五個人誦經加一個人打鼓，六個人總共會收一萬六千元
    。」、「(一般作七的時候供品價格大約多少錢？)我不知道
    ，供品一般都是喪家自己準備的。」、「（依照你們的經驗
    ，一般供品大概要多少錢？）很難講，買多少很難講，我也
    不知道，因為我沒有幫人家準備這些東西。」、「（金紙大
    約多少錢？）金紙有人準備多，有人準備少，也很難講，最
    少也要三百元左右，一般金紙及供品都是喪家自己準備的價
    錢多少不知道。」、「(妳去誦經價錢都一樣？)一般都是這
    樣收，只是時間長短不同收的也不同，例如時間加倍收費也
    會加倍。」、「(合爐誦經一般行情多少錢？)誦經費用一樣
    ，但是如果叫師傅的話，價錢就不一樣了，如果只是女性去
    誦經的話價錢都一樣。」、「（當時作七的時候有無在他們
    家吃飯？）當時去的時候他們有留我們吃飯，我印象中有在
    他家吃飯。」、「(出殯妳有無參與？)沒有。」、「（我母
    親三月十二日過世，三月二十七日出殯，頭七固定時間作應
    該是三月十七日晚上作，一直到二十七日出殯，如果每個七
    都有作的話，請問證人印象中有沒有每天到我家來做七？）
    時間太久了，我忘記了。」、「（請問證人被上訴人於9月8
    日陳稱妳到我家十幾次，妳有到我家作法會十幾次嗎？）沒
    有，如果每個七都作的話，也只有七次，不可能去十幾次。
    」、「(出殯後有沒有去作七？)沒有，出殯前每個七都要做
    完。」、「（我記得當時妳開車載人來，是否是三人來收四
    千元？）是三人收四千元沒有錯。」、「（我當時拿錢給我
    嫂嫂妳有沒有看到？）沒有。」、「（滿七之後有百日、對
    年，當時妳來誦經還跟我們寒暄了一下，百日、對年妳有沒
    有來誦經，請你回想一下，如果不是妳告知我們，我們也不
    知道合爐要請師傅，請妳再回想一下究竟有沒有來做百日、
    對年？）如果是在中和那裡有沒有去做百日，我可能忘記了
    ，他現在這樣講，我是有點印象。」、「（我們合爐請的師
    傅是妳介紹的？）師傅應該不是我介紹的，如果只是合爐的
    話，師傅一般去都是四千元以內，含唸經才有八千元。」、
    「(因為還有安神位？)安神位我不知道。」、「（對年是不
    是妳幫忙做的？）我沒有印象。」、「（誰介紹妳去幫他們
    唸經的？）我忘記了。」、「(一般有合爐的習俗嗎？)合爐
    是一定要的，不論男女亡者都要做這個程序。」等證言，參
    照民事訴訟法第222條第2項所規定「當事人已證明受有損害
    而不能證明其數額或證明顯有重大困難者，法院應審酌一切
    情況，依所得心證定其數額。」之法理、及一般民間習俗，
    被上訴人提出上開明細所列：(1)頭七：唸經8,000 元、供品
    3,000元、鮮花500元、銀紙1,000元合計1萬2,500 元。(2)五
    七：1萬2,500元。(3)百日：1萬2,500元。(4)滿七功德：唸經
    1萬6,000元、供品6,000元、鮮花500元、紙錢2,000元合計2
    萬4,500元。(5)合爐：師父8,000元、供品6,000元、鮮花500
    元、紙錢1,000元合計1萬5,500 元等項目，應堪信為真實；
    其餘「對年」、「分爐安神位」等項目未據舉證，且為上訴
    人所否認，尚難為採信為真。
(四)上訴人另主張上訴人於母喪期間亦支出(1)壽衣2,000 元。(2)
    手尾錢2,300 元。(3)做法會、對年4,000 元。(4)臺大醫藥費
    14,600元。(5)掃墓整理費5,000 元。(6)水費、電費、電話費
    計3,487元。(7)對年前初一、十五祭拜紙錢52,800 元。(8)清
    明、端午、重陽、過年祭祀11,000元。(9)蓮花、及紙錢3,00
    0元等，應合併會算抵銷(本院卷第45、46 頁)；惟查上訴人
    所舉上開花費，或係私文書為被上訴人所否認，或未據舉證
    、或自行對先人懷念之掃墓行為之支出，主張合併會算，自
    無足取。
(五)上訴人又主張被上訴人領取喪葬補助費，導致上訴人非得領
    取，其所領喪葬費亦應合併會算，以抵銷其所支出殯葬費（
    同上頁）等云云；惟查被上訴人所領取喪葬補助費，依公教
    人員保險法第17條之規定、或勞工保險條例第62條之規定、
    或其所屬機關本於一定之身分關係，所給予之津貼；依公教
    人員保險法第17條第2 項雖規定，任擇一人報領為限，但非
    不得於事前以協議約定所領取之喪葬補助費，應悉數支付殯
    葬費，未據上訴人舉證有此協議，事後上訴人再執以爭執，
    已無所據。
(六)綜合上述，被上訴人支出殯葬費共計40萬1,150元(32萬3,65
    0元+1萬2,500元+1萬2,500元+1萬2,500元+2萬4,500 元+1萬
    5,500元=40萬1,150元)，應由全體繼承人平均負擔，每位繼
    承人應分擔10萬0,287.5元(40萬1,150元÷4=10萬0,287.5元
    )。
五、上訴人主張被上訴人盜領上訴人繼承先母遺產之存款74萬9,
    380 元，侵害上訴人之財產權，上訴人對之有侵權行為損害
    賠償求權，原審僅判命上訴人應給付26萬3,230 元本息，非
    無違誤，被上訴人自應再給付上訴人48萬6,150 元本息等語
    ；惟查被上訴人係於89年5月10日、20日、及10 月17日分別
    提領上訴人繼承先母之存款合計74萬9,380 元，上訴人於90
    年8月30 日以被上訴人涉嫌偽造文書罪，具狀向檢察官提出
    刑事告訴，91年9月5日向本院提起附帶民事訴訟，91年12月
    4 日為本院刑事庭以判決被上訴人無罪為由，駁回上訴人之
    訴確定；上訴人遲至98年9月1日始再提起本件損害賠償之訴
    等事實，為上訴人所不爭執，且有前揭陳許尾之世華永和分
    行存摺明細、存款取款憑條、本院94 年度上更(一)字第627號
    刑事卷(含本院91 年度附民字第249號卷)、原審98年度司重
    調字第102 號卷足稽；按：因侵權行為所生之損害賠償請求
    權，自請求權人知有損害及賠償義務人時起，二年間不行使
    而消滅，民法第197條第1項前段定有明文；上訴人本於侵權
    行為損害賠償請求權之法律關係，提起本件訴訟，顯已逾民
    法第197條第1 項前段所規定之2年期間，其侵權行為損害賠
    償請求權業已消滅，被上訴人已為時效之抗辯，上訴人據以
    請求被上訴人應再給付48萬6,150元本息，不應准許。
六、次按：「損害賠償之義務人，因侵權行為受利益，致被害人
    受損害者，於前項時效完成後，仍應依關於不當得利之規定
    ，返還其所受之利益於被害人。」、「無法律上之原因而受
    利益，致他人受損害者，應返還其利益。」民法第197條第2
    項、第179條分別定有明文；且最高法院61年度臺上字第169
    5 號亦著有「依不當得利之法則請求返還不當得利，以無法
    律上之原因而受利益，致他人受有損害為其要件，故其得請
    求返還之範圍，應以對方所受之利益為度，非以請求人所受
    損害若干為準。」判例意旨可資參照。查：
(一)被上訴人於前揭時日以偽造文書提領上訴人繼承其先母所遺
    存款，受有利益，致上訴人受有損害，依前揭法條規定意旨
    ，自應返還其所受利益；惟被上訴人於前揭時日提領先母所
    遺存款，支付之殯葬費40萬1,150 元，除被上訴人應分擔之
    殯葬費1/4為10萬0,287.5元外，依前揭最高法院判例意旨，
    被上訴人所受之利益應以其所提領74萬9,380 元，扣除其所
    支付之殯葬費40萬1,150 元，再加其所應分擔之殯葬費10萬
    0,287.5元，為44萬8,517.5元[74萬9,380元-40萬1,150元+1
    0萬0,287.5元)=44萬8,517.5元]。
(二)被上訴人抗辯上訴人同意其提領先母所遺存款之事實，為上
    訴人所否認，且被上訴人因偽造文書提領其先母存款，為本
    院判處罪刑確定，已如前述，被上訴人所為抗辯自不足採信
    。
(三)上訴人另主張被上訴人係以侵權行為侵害上訴人之財產權，
    依民法第339 條之規定，不得為抵銷之抗辯；惟查上訴人本
    於侵權行為損害賠償請求權，請求被上訴人賠償損害已罹於
    時效而消滅，已如前述；上訴人併以不當得利返還請求權，
    請求被上訴人返還不當利得，參照前揭最高法院判例意旨，
    自應以被上訴人所受利益之範圍，負返還之責，已如前述。
    被上訴人雖以「抵銷」之名為抗辯，實係以其所受利益範圍
    為抗辯，上訴人上揭主張即無意義。
七、綜上所述，上訴人本於不當得利返還請求權之法律關係，請
    求被上訴人返還44萬8,517.5 元範圍內，於法尚非無據，應
    予准許；逾越上開範圍之請求，於法無據，不應准許。
八、「給付無確定期限者，債務人於債權人得請求給付時，經其
    催告而未為給付，自受催告時起，負遲延責任。其經債權人
    起訴而送達訴狀，或依督促程序送達支付命令，或為其他相
    類之行為者，與催告有同一之效力。」、「遲延之債務，以
    支付金錢為標的者，債權人得請求依法定利率計算之遲延利
    息。」、「應付利息之債務，其利率未經約定，亦無法律可
    據者，週年利率為百分之五。」民法第229條第2 項、第233
    條第1項前段、第203條分別定有明文。本件上訴人請求被上
    訴人返還不當得利，係以給付金錢為標的，無確定期限，又
    未約定利率，併請求自原法院為變更聲明狀送達翌日即99年
    4月21 日起至清償日止，按週年利率5%計算之利息，於法尚
    非無據，應予准許。
九、從而，原法院於上開範圍內駁回上訴人18萬5,287.5元(44萬
    8,517.5元-26萬3,230元=18萬5,287.5元)本息，容有未恰，
    上訴意旨，指摘原法院此部分之判決不當，求予廢棄，為有
    理由，應由本院予以廢棄，更為判決如主文第2 項所示；上
    訴人逾越上開範圍之請求，原法院為其敗訴判決，經核尚無
    違誤，上訴意旨，仍持陳詞指摘原法院此部分之判決不當，
    求予廢棄，為無理由，應予駁回。
十、據上論結，本件上訴為一部無理由、一部有理由，依民事訴
    訟法第449條第1項、第450條、第79 條之規定，判決如主文
中    華    民    國   100    年    1     月    11    日
                    民事第四庭
                        審判長法  官  李錦美
                              法  官  鍾任賜
                              法  官  陳博享
正本係照原本作成。
不得上訴。
中    華    民    國   100    年    1     月    11    日
                              書記官  鄭靜如